【裁判字號】    99,訴,1395
【裁判日期】    991206
【裁判案由】    遷讓房屋 等
【裁判全文】
臺灣高雄地方法院民事判決              99年度訴字第1395號
原      告  李金宮
被      告  劉蔚
上列當事人間請求遷讓房屋等事件，本院於民國99年11月22日言
詞辯論終結，判決如下：
    主  文
被告應將坐落高雄市○鎮區鎮○段一小段一七八三、一八一三建
號建物（權利範圍均為全部）暨共同使用部分即同段建號一八四
七號建物（權利範圍各為萬分之一一六及萬分之七二），即門牌
號碼高雄市○鎮區○○路二八九號六樓之一及二八三號六樓之一
房屋暨地下二樓編號三十九號停車位返還予原告。
被告應自民國九十九年六月二十二日起至返還上開房屋及停車位
之日止，按月給付原告新臺幣壹萬伍仟元。
原告其餘之訴駁回。
訴訟費用由被告負擔。
本判決第一項於原告以新臺幣陸拾陸萬元供擔保後得假執行；第
二項於到期原告各以新臺幣伍仟元供擔保後得假執行。
原告其餘假執行之聲請駁回。
    事實及理由
壹、程序事項：
    按訴狀送達後，原告不得將原訴變更或追加他訴，但擴張或
    減縮應受判決事項之聲明者，不在此限，民事訴訟法第255
    條第1 項第3 款定有明文。查本件原告原請求聲明為：(1)被
    告應將坐落高雄市○鎮區鎮○段一小段1783、1813建號建物
    （權利範圍均為全部）暨共同使用部分即同段建號1847號建
    物（權利範圍各為萬分之116 及萬分之72），即門牌號碼高
    雄市○鎮區○○路289 號6 樓之1 及283 號6 樓之1 房屋暨
    地下2 樓編號39號停車位（以下稱系爭房屋及停車位）返還
    予原告；(2)被告應自民國99年6 月10日起至返還系爭房屋及
    停車位之日止按月給付新台幣（以下同）2 萬元；(3)願供擔
    保請准宣告假執行。嗣經變更就上述(2)改以請求按月給付1
    萬5000元（參見本院卷第63至64頁），經核此情乃屬減縮其
    應受判決事項之聲明，要與前揭規定相符，應予准許。
貳、實體部分：
  一、原告主張：伊於99年5 月5 日向本院民事執行處購入系爭
      房屋及停車位，並於同年6 月10日經本院核發權利移轉證
      書在案，嗣於同年7 月14日辦理所有權登記完畢，故系爭
      房屋及停車位已為原告所有無訛。又原屋主即訴外人伍美
      莉、王劉麗雪均已因債務問題潛匿無蹤，被告雖為渠等之
      親友，但仍於原屋主離去後繼續無權占用系爭房屋及車位
      ，另使原告因無法管理使用而為此受有相當於每月租金1
      萬5000元之損害，為此爰依民法第765 條、第767 條及第
      179 條規定聲明請求如主文第一、二項所示，並願供擔保
      請准宣告假執行。
  二、被告則以：伊先前曾對伍美莉取得130 萬元債權，嗣因伍
      美莉無力清償，遂同意由伊居住使用系爭房屋及停車位，
      彼此並約定以每月租金1 萬5000元之代價抵償前開債務。
      況且法院當初拍賣時並未通知其前往應買等語置辯。並聲
      明：駁回原告之訴。
  三、兩造爭執與不爭執事項：
    (一)當事人不爭執事項：
      (1)系爭房屋及停車位原係伍美莉所有，惟自95年間起迄今
        實際上均由被告居住使用。
      (2)伍美莉前因積欠債務無力清償，遂經債權人高雄市農會
        聲請本院以98年度司執字第71424 號強制執行事件拍賣
        系爭房屋及停車位，嗣由原告於99年5 月5 日向本院民
        事執行處具狀應買，經徵得債權人同意後，遂於同年6
        月10日經本院核發權利移轉證書，嗣於同年7 月14日辦
        理所有權登記完畢。
      (3)兩造均同意以每月1 萬5000元作為計算占有使用系爭房
        屋及停車位之對價。
    (二)當事人爭執事項：
      被告有無占有使用系爭房屋及停車位之合法權利？又原告
      請求被告按月給付1 萬5000元即相當於租金之不當得利，
      有無理由？
  四、法院之判斷：
    (一)查被告抗辯其對伍美莉取得130 萬元債權，並經伍美莉同
      意由伊居住使用系爭房屋及停車位，且約定以每月租金1
      萬5000元之代價抵償前開債務一節，業據證人伍美莉到庭
      證述屬實，並提出收據1 份為證（參見本院卷第60至62、
      66頁），又原告既不爭執前開收據形式上之真正，且該紙
      收據內容亦與被告及證人伍美莉前揭所述情節互核相符，
      堪予採認。至依證人伍美莉所述與被告間並未約定借款利
      息及還款期限等語，或與常情有違，然本院參酌該證人乃
      證稱：伊與被告2 人是好朋友，被告原欲向伊購買系爭房
      屋，並於95年間陸續交付部分款項共計130 萬元予伊收受
      ，但因被告無法辦理貸款，伊事後亦無法償還先前已收取
      之款項，就以租賃方式來清償等語，此情復為被告所是認
      無訛，堪認渠2 人彼此交誼匪淺，且係合意約定由伍美莉
      將系爭房屋及停車位出租予被告，並以原本可得按月收取
      租金1 萬5000元作為抵償先前所收取買賣價金130 萬元之
      用，性質上類似於按月給付之分期清償方式，又此項債權
      債務關係既與一般消費借貸有別，當不以一併約定利息為
      必要。再被告與伍美莉間雖未明確約定還款期限，惟依渠
      等上述約定內容觀之，仍可推知約定還款期限即等同於被
      告承租使用系爭房屋及停車位之期間，遂應自伍美莉簽立
      前開收據之日即95年7 月10日起算，直至按月全數抵償前
      開債務為止，換言之，渠等所約定還款期間（即承租期間
      ）應為7 年又3 月（130 萬元÷每月1 萬5000元≒86.6月
      ，即7 年又3 月），要不因未於事前一併約定具體還款期
      限而異其認定，是此部分之事實俱堪認定。
    (二)按所有人對於無權占有或侵奪其所有物者，得請求返還之
      ；對於妨害其所有權者，得請求除去之，有妨害其所有權
      之虞者，得請求防止之，民法第767 條定有明文。又依同
      法第425 條規定，出租人於租賃物交付後，承租人占有中
      ，縱將其所有權讓與第三人，其租賃契約，對於受讓人仍
      繼續存在；前項規定，於未經公證之不動產租賃契約，其
      期限逾5 年或未定期限者，不適用之。查伍美莉既為系爭
      房屋及停車位之原所有權人，且於原告購入系爭房屋及停
      車位之前，雖與被告就該房屋及停車位合意成立租賃之法
      律關係在案，然渠等間租賃契約並未經公證一節，除據證
      人伍美莉證述屬實外（參見本院卷第62頁），復為被告所
      是認在卷，再佐以該契約所約定承租期間長達7 年又3 月
      ，已逾5 年期限，業如前述，則依前揭說明，被告即不得
      再執其與原所有權人伍美莉間所成立之前開租賃契約關係
      用以對抗原告，故原告主張被告係屬無權占用，並基於所
      有權人之地位請求被告遷讓返還系爭房屋及停車位，為有
      理由，應予准許。
    (三)次按，無法律上之原因而受有利益，致他人受有損害者，
      應返還其利益，民法第179 條定有明文。又依不當得利之
      法則請求返還不當得利，以無法律上之原因而受有利益，
      致他人受有損害為要件，故其得請求返還之範圍應以對方
      所受之利益為度，非以請求人所受損害若干為準，無權占
      有他人土地或房屋，可能獲得相當於租金之利益為社會通
      常之觀念。又依強制執行法第98條第1 項前段規定，拍賣
      之不動產，買受人自領得執行法院所發給權利移轉證書之
      日起，取得該不動產所有權。查原告於標購系爭房屋及停
      車位後，由本院於99年6 月10日核發權利移轉證書，嗣於
      同年月22日送達予其收受在案，此有本院98年度司執字第
      71424 號強制執行事件卷附送達證書1 紙可證，據此堪認
      原告應自99年6 月22日業已取得系爭房屋及停車位之所有
      權。準此，被告既係無權占有原告所有之系爭房屋及停車
      位，原告自得依據不當得利之法律關係，訴請被告給付相
      當於租金之損害。是本件既據兩造均同意以每月1 萬5000
      元作為計算占有使用系爭房屋及停車位之對價，則原告另
      請求被告自領得權利移轉證書即99年6 月22日起至返還系
      爭房屋及停車位之日止按月給付1 萬5000元，洵屬有據，
      爰予准許，逾此範圍之請求則無理由，應予駁回。
  五、綜前所述，原告依據民法第767 條規定請求被告應將系爭
      房屋及停車位返還予原告；另依民法第179 條規定請求被
      告自99年6 月22日起至返還之日止為止，按月給付1 萬50
      00元部分為有理由，均應准許；逾此範圍外之請求則屬無
      據，依法應予駁回。
  六、此外，本件茲據原告陳明願供擔保請求宣告假執行，經核
      並無不合，茲分別酌定相當擔保金額，予以准許。至原告
      敗訴部分之假執行聲請即失所依附，併予駁回。又因主文
      第二項性質上屬於分期給付，遂併予諭知原告應於各期給
      付到期後，始得分別預供擔保以為假執行。
  七、據上論結，本件原告之訴一部有理由，一部無理由，依民
      事訴訟法第79條、第390 條第2 項，判決如主文。
中    華    民    國    99    年    12    月    6     日
                  民事第六庭  法  官  陳明呈
正本係照原本作成。
如不服本判決，應於送達後20日內，向本院提出上訴狀並表明上
訴理由，如於本判決宣示後送達前提起上訴者，應於判決送達後
10日內補提上訴理由書（須附繕本）。
中    華    民    國    99    年    12    月    6     日
                              書記官  黃靖媛

司法院資訊處製作；財團法人民間司法改革基金會備份。
